【裁判字號】    99,訴,1996
【裁判日期】    991223
【裁判案由】    戶政
【裁判全文】
臺北高等行政法院判決
                                      99年度訴字第1996號
                                     99年12月9日辯論終結
原      告  陳麗鶯
被      告  臺北縣新莊市戶政事務所
代  表  人  賴俊達（主任）
訴訟代理人  黃煜婷
            楊淑華
上列當事人間戶政事件，原告不服臺北縣政府中華民國99年8 月
9 日北府訴決字第0990101555號（案號：000000000 號）訴願決
定，提起行政訴訟。本院判決如下：
    主  文
原告之訴駁回。
訴訟費用由原告負擔。
    事實及理由
一、事實概要：
(一)、原告原設籍臺北縣新莊市○○里○○鄰○○路84號，乃房屋所
    有權人新莊地藏庵所在，經該庵以原告並未住居於該地址為
    由，向被告申請將原告戶籍遷出，為被告調查認原告未居住
    於該址，而以民國98年4 月3 日北縣莊戶字第0980002824號
    函併附同年月日催字第0980002824號戶籍登記催告書，請原
    告於同年月17日前辦理遷徙登記，復於同年4 月7 日以北縣
    莊戶字第0980002936號函請原告提供現住地，嗣分別於同年
    4 月21日、5 月14日催告及函請原告限期辦理遷徙登記或提
    供現住地址，原告逾期均未辦理，被告爰於同年6 月30日以
    北縣莊戶字第0980006327號函併附同日催字第0980006327號
    戶籍登記催告書，再催告原告於98年7 月17日前將戶籍遷至
    現址或提供現住地。原告不服前揭98年4 月3 日北縣莊戶字
    第0980002824號函併附同年月日催字第0980002824號戶籍登
    記催告書，及98年6 月30日北縣莊戶字第0980005149號函併
    日催字第0980005149號戶籍登記催告書，遞經訴願、本院99
    年度訴字第222 號判決，予以駁回，原告不服，提起上訴，
    刻繫屬於最高行政法院審理中。
(二)、被告因原告遲未將戶籍遷至實際居住地或提供現住地資料，
    復以98年12月10日北縣莊戶字第0980010771號函通知原告於
    98年12月25日前辦理戶籍遷徙或提供現住地資料，原告逾期
    未辦理，被告以98年12月29日北縣莊戶字第0980011517號函
    併附同年月日催字第0980011517號戶籍登記催告書，催告原
    告於99年1 月11日前辦理遷徙登記或提供現住地資料，並告
    知逾期將依戶籍法第77條規定裁處罰鍰，原告仍未辦理；被
    告遂以99年1 月18日北縣莊戶字第0990000481號函併同日罰
    字第009 號處分書裁處原告新臺幣（下同）9 千元罰鍰。原
    告不服，提起訴願，經臺北縣政府決定：「一、原處分機關
    99年1 月18日北縣莊戶字第0990000481號函併附同年月日罰
    字第009 號處分書所為之處分撤銷，由原處分機關另為適法
    之處分。二、其餘部分之訴願駁回。」原告仍不服被告98年
    12月29日北縣莊戶字第0980011517號函併附同日催字第0980
    011517號戶籍登記催告書（下稱原處分），遂向本院提起行
    政訴訟。
二、本件原告主張：
(一)、按住所（戶籍地）之登記由人民自由決定，民法明定住所為
    法律關係之中心，以有久住之意即可，戶政法規亦認有久住
    意思之實際居住地即可。人民若有數個實際居住地時，戶政
    法規並未剝奪人民之選擇權（例如返鄉投票）。基於此，戶
    政法規未曾界定實際居住地之居住日數、期間及連續性，以
    免違憲。戶政法規正面表列登記戶籍地之4 消極要件（依祖
    設籍、依租約設籍、依權狀設籍、其他理由設籍），而強制
    遷出之條件甚嚴（行蹤不明且無從聯絡者、受有期徒刑以上
    之宣告且執行者、滯留大陸地區逾連續2 年者、身分敏感或
    特殊者），戶政機關於此並無行政裁量權。被告為最基層之
    戶政單位，受理戶籍登記並保存文書檔案，不宜執行未獲授
    權之司法權。原告4 代，世居新莊地藏庵右側小屋逾60年，
    歷經多次全國性戶口普查，有憑有據。原告設籍於新莊市○
    ○路84號則是依父、祖設籍。69年起，並以原告之名申請用
    電而有用電證明。原告有永久居住之意，從無遷出之念。至
    於能否持續設籍，則視房東與房客協商而定，被告不應以公
    權力介入。
(二)、原告世居於庵右側小屋，非庵內神桌上，一如機關學校工友
    ，居於側邊宿舍，而非辦公桌或教室內。再者，庵內新任廟
    公周姓夫婦遷入庵內，已獲被告認可並登記，然周姓廟公亦
    住於庵右小屋，與原告比鄰而居，同為庵右小屋又為同一地
    號，認定標準為何相異？97年，原告偶然得知小屋佔用國有
    地，爰依法申租，未料，驚動土地掮客，被告接踵施壓，欲
    藉強遷戶籍，製造原告申租不符之情。被告為遂行不法，將
    明知為不實之事項，登載於職務所掌之公文書；聚眾強闖民
    宅，謂之戶口查察（曾遭管區糾正勿擾民，卻引用非管區之
    中港派出所作證）；更常有不明分子徘徊住所附近，暗夜潛
    入情事，致原告不敢住於家中。被告竟稱已取得其非法撬開
    門鎖、非法侵入及毀損、非法取證而得之室內一片凌亂照片
    ，以證其認定無居住事實為有理，甚為荒謬。且被告藉其公
    權力查知原告於其轄區內置屋1 間（位於新莊市○○路124
    號4 樓），亦多次聚眾查察戶口、打探環境，99年6 月11日
    更遭宵小洗劫，嗣後方知為被告極度倚重之葉堯世之子葉昭
    明涉案。況早年新莊地藏庵即同意原告設籍，若反悔應係原
    告與地藏庵循私法程序解決。
(三)、且被告引用原告之母葉陳寶貝之協議書，推論原告亦一併遷
    移，惟生母之遷移與同戶之葉姓夫家有關，與不同戶之陳家
    或原告無關。又全世界對於戶籍登記及護照管理之趨勢為「
    管進不管出」，我國亦同步改進中。以往須先至原戶籍地辦
    遷出，再至新戶籍地辦遷入，目前已改為只辦遷入，不必再
    辦遷出（自動遷出）。再者，我國公民若不向各駐外單位申
    報，政府亦不承認其遷出（如華僑返國投票）。若干戶政法
    規，源自戒嚴時期，有其特殊背景，應予修正等情。並聲明
    求為判決撤銷訴願決定及原處分（98年12月29日北縣莊戶字
    第0980011517號函併附同年月日催字第0980011517號戶籍登
    記催告書）。
三、被告則以：
(一)、原告設籍於本轄立人里中正路84號（即新莊地藏庵址），經
    新莊地藏庵管理委員會以原告未居住於該址為由，向被告申
    請撤銷原告戶籍，案經被告多次實地訪查，原告確實未居住
    戶籍地址，並有臺北縣政府警察局新莊分局中港派出所新警
    刑字第607 號陳報單暨家戶訪查通報單，警員實地查訪結果
    ：「原告未按址居住」。又依原告之母葉陳寶貝與新莊地藏
    庵管理委員會71年6 月17日新市字第166 號調解書（含協議
    書）影本，內容略以：「…，經雙方同意於72年11月30日以
    前，葉陳寶貝中止在廟內營業，遷至廟外庭右側庵有小屋繼
    續經營販售金紙業，調解成立在案。」原告既於72年間已遷
    至廟外庭右側庵有小屋繼續販售金紙業，且隔週營業，實際
    已無居住於戶籍地址（即地藏庵址）。本案處理期間，被告
    函請原告及新莊地藏庵管理委員會提供相關事證，並依行政
    程序法進行職權調查，就相關資料顯見原告實際已無居住於
    戶籍地址屬實，爰依法函催原告應依戶籍法第68條規定將戶
    籍遷至實際居住地址或提供現住地資料，逾期依戶籍法第77
    條規定處以罰鍰。本案處理過程悉依法秉公處理，並無原告
    所稱有憑空杜撰、虛偽不實或「聚眾強闖民宅、四處拍照取
    證，語帶譏辱」之情形。
(二)、被告就原告胞兄葉堯世稱：「原告與葉堯世兄妹兩家人自87
    年在地藏庵右側鐵皮屋隔週白天輪流販售金紙，葉堯世全家
    人雖與原告一家有相同營業行為，卻無設籍在庵址，因為營
    業結束後各自有其起居之住家。」依職權進行查察，確實無
    訛。原告現經營金紙部之鐵皮屋位於地藏庵外右側，就外觀
    而言，可明確區分鐵皮屋與地藏庵各為獨立之建物，各自具
    有獨立之出入口，兩建物間有一通道相隔；鐵皮屋分隔為3
    部分，右前方為「阿鶯金紙舖」、左前方為「秀琴金紙舖」
    （係隔週輪流營業，99年9 月1 日查訪當日營業為「秀琴金
    紙部」），各有獨立之出入口，後方為堆放金紙之倉庫，倉
    庫內設有1 房間，該房間須通過倉庫始得進出，而倉庫係半
    開放空間，由鐵皮屋與地藏庵外牆間之通道出入。另依新莊
    地藏庵管理委員會委請劉志忠律師事務所99年9 月8 日99忠
    律師字第0908號函提供鐵皮屋之「房間」照片，該房間內雖
    置有1 床，惟床上床下皆堆滿販售之金紙商品，已無多餘空
    間供居住使用，且鐵皮屋內查無衛浴設備，顯見原告僅於鐵
    皮屋白天隔週營業，無居住於鐵皮屋「房間」之事實。
(三)、原告未實際居住於登記戶籍地址屬實，按改制前行政法院56
    年判字第60號判例要旨，遷徙登記應依事實認定；被告98年
    12月29日以北縣莊戶字第0980011517號函併附同年月日北縣
    莊戶催字第0980011517號催告書，依戶籍法第48條第1 項、
    第3 項本文規定，催告原告辦理戶籍遷徙，並無違法或不當
    。原告既於營業結束後，另有起居之住家，本應將戶籍遷至
    實際居住地，被告依戶籍法第68條規定以系爭號函，請原告
    提供現住地資料未果，爰依同法第77條處以9 千元罰鍰，該
    罰鍰處分經臺北縣政府訴願決定認有違比例原則而撤銷，被
    告續依訴願決定書「理由六」所示，逐次裁罰，另為適法之
    處分，並以99年8 月20日北縣莊戶字第0990007489號函併附
    同年月日罰字第161 號罰鍰處分書（第1 次罰鍰處分，裁處
    3 千元罰鍰）暨同年月日北縣莊戶催字第0990007489號催告
    書、99年9 月17日北縣莊戶字第0990008515號函併附同年月
    日罰字第186 號罰鍰處分書（第2 次罰鍰處分，裁處6 千元
    罰鍰）暨同年月日北縣莊戶催字第0990008515號催告書、99
    年10月5 日北縣莊戶字第0990009137號函併附同年月日罰字
    第194 號罰鍰處分書（第3 次罰鍰處分，裁處9 千元罰鍰）
    裁罰原告，原告委由其配偶陳立成分別在通知期限前於99年
    8 月30日、同年9 月23日、同年10月12日至所繳納3 次罰鍰
    。被告所為處分悉依訴願決定，乃於法有據。
(四)、按戶籍法第1 條規定暨改制前行政法院56年判字第60號判例
    要旨，戶籍遷徙應依居住事實認定，非由人民自由決定。原
    告既已無居住於戶籍地址，為利戶籍登記正確性，被告依法
    函催原告應依戶籍法相關規定，將戶籍遷至實際居住地址或
    提供現住地資料，乃於法有據。原告舉「華僑回國投票」一
    例，及其位於新莊市○○路124 號4 樓慘遭白晝持凶器破門
    洗劫一節，尚與本案無涉。至「中正路84號」門牌是否及於
    鐵皮屋疑義，經調閱戶籍資料顯示，該門牌係43年11月11日
    門牌初編為「中正路23號」，59年4 月1 日整編為「中正路
    84號」迄今，惟地藏庵管理委員會提出鐵皮屋係該庵於87年
    建造，則「中正路84號」門牌自不及於之後修建之違章鐵皮
    屋。另被告曾於97年12月10日以北縣莊戶字第0970010132號
    函請原告編釘該鐵皮屋門牌，惟該申請案未取得建物所有權
    人（新莊地藏庵）及土地所有權人（國有財產局）同意，且
    原告未居住於鐵皮屋，尚未符合申請違章建築初編門牌：「
    須有居住事實、產權機關同意」之要件。綜上所述，原告並
    未居住於戶籍地，已影響房屋所有權人權益，被告依戶籍法
    相關規定催告其辦理戶籍遷徙或提供現住地資料，所為處分
    並無違法或不當等語，資為抗辯。並聲明求為判決駁回原告
    之訴。
四、本件如事實概要欄所載之事實，有臺北縣政府99年8 月9 日
    北府訴決字第0990101555號訴願決定書（第3-8 頁）、新莊
    地藏庵管理委員會97年9 月29日（97）新地管智字第024 號
    函（第16頁）、臺北縣寺廟登記證（第29頁）、土地登記第
    2 類謄本暨地籍圖謄本（第31-39 頁）、被告98年12月10日
    北縣莊戶字第0980010771號函（第107 頁）、被告98年12月
    29日北縣莊戶字第0980011517號函併附同日催字第09800115
    17號戶籍登記催告書（第109-110 頁）、被告99年1 月18日
    北縣莊戶字第0990000481號函併同日罰字第009 號處分書（
    第114-116 頁）等件影本附原處分卷可稽，且為兩造所不爭
    ，洵堪認定。是本件爭點厥在：原告是否有居住於設籍地即
    臺北縣新莊市○○里○○鄰○○路84號之事實？
(一)、按「中華民國人民戶籍之登記，依本法之規定。」、「遷出
    原鄉（鎮、市、區）3 個月以上，應為遷出登記。…」、「
    由他鄉（鎮、市、區）遷入3 個月以上，應為遷入登記。」
    、「同一鄉（鎮、市、區）內變更住址3 個月以上，應為住
    址變更登記。」、「（第1 項）戶籍登記之申請，應於事件
    發生或確定後30日內為之。…（第3 項）戶政事務所查有不
    於法定期間申請者，應以書面催告應為申請之人。…」、「
    各級主管機關及戶政事務所為查證戶籍登記事項，有關機關
    、學校、團體、公司或人民應提供資料。」、「無正當理由
    拒絕接受戶口調查或有關機關、學校、團體、公司、人民拒
    絕依第68條規定提供查證戶籍登記事項之資料者，處新臺幣
    3 千元以上9 千元以下罰鍰。」、「無正當理由，違反第48
    條第1 項規定，未於法定期間為戶籍登記之申請者，處新臺
    幣3 百元以上9 百元以下罰鍰；經催告而仍不為申請者，處
    新臺幣9 百元罰鍰。」戶籍法第1 條、第16條第1 項、第17
    條第1 項、第18條、第48條第1 項、第3 項、第68條、第77
    條、第79條分別定有明文。
(二)、經查，原告於50年間經其父陳學禮之認領而遷入其父設籍地
    即臺北縣新莊市○○里○○鄰○○路84號（整編前為同路23號
    ) 。而被告於新莊地藏庵管理委員會申請撤銷原告設於該庵
    之戶籍後，迭經多次實地訪查，並未發現原告居住該址之事
    實，有被告97年10月9 日查明居住事實申請書及現場照片（
    第17、19-20 頁）、97年10月20日會查紀錄表、照片、訪查
    記錄單、臺北縣寺廟變動登記表（第27-28 、30、42-45 頁
    ）附原處分；戶籍謄本、門牌歷史查詢等件影本附本院卷（
    第52-53 、81頁）可稽。又原告僅戶籍設於上述中正路84號
    ，實際上並未居住該址乙節，且據臺北縣政府警察局新莊分
    局中港派出所查訪：「本所員警於勤查時發現民眾陳麗鶯之
    戶籍設於新莊市○○路84號，但其確實居住於新莊市○○路
    124 號4 樓…」等情明確，有該所98年4 月28日陳報單暨訪
    查通報單在卷可憑（見原處分卷第47-48 頁），是原告並未
    居住於其上開設籍地，洵堪認定。從而，被告以98年12月29
    日北縣莊戶字第0980011517號函併附同年月日催字第098001
    1517號戶籍登記催告書，催告原告於99年1 月11日前辦理遷
    徙登記或提供現住地資料，揆之前開戶籍法規定，自無不合
    。原告主張：其早年經新莊地藏庵同意設籍，該庵若反悔應
    循私法程序解決云云，顯對國民戶籍之登記係屬國家對戶政
    管理之範疇，要與私權無涉乙節，有所誤解，尚無可採。另
    原告主張：庵內新任廟公周姓夫婦居住於庵右與原告比鄰小
    屋，已獲被告認可並登記，認定標準有異云云，並未舉證以
    實其說，且所謂既非同一地點，亦難逕認被告有何差別待遇
    情事，是原告此部分主張，仍無可取。
(三)、再原告主張：其世居於新莊地藏庵右側小屋，該鐵皮小屋與
    新莊地藏庵相連，亦在系爭門牌之內云云。然查，被告為上
    開訪查時，固發現原告使用新莊地藏庵旁之鐵皮屋。惟該鐵
    皮屋與新莊地藏庵建物材質不同，且未相連，該鐵皮屋復有
    獨立之出入口，供秀琴金紙舖及阿鶯金紙舖對外營業使用，
    無庸自新莊地藏庵進出等事實，業據新莊地藏庵負責人蔣明
    智於被告上開訪查時陳明綦詳（見原處分卷第28頁訪查記錄
    單影本），並有該庵致被告之律師函（隨函附土地複丈成果
    圖及照片）、被告所攝之現場照片在卷可考（見原處分卷第
    250-262 、243-247 、274-277 頁）；而原告所稱該鐵皮屋
    與新莊地藏庵相連部分，無非係指2 棟建物中間通道所立之
    小門，該小門之設立並不致影響鐵皮小屋進出無須藉由新莊
    地藏庵之認定，此參上述現場照片及原告所陳：「…78年整
    修新蓋後才變成在廟外右側的鐵皮屋…地藏庵在鐵皮屋旁邊
    設置一個門，鐵皮屋進去就是地藏庵筆生寫殊文的地方…原
    告的鐵皮屋隔成3 間，前面1 間在與地藏庵相連小門外面，
    後面兩間在與地藏庵相連小門裡面，3 間房間有門可以互通
    ，與地藏庵相連小門外面鐵皮屋作秀琴金紙部、阿鶯金紙部
    營業使用…」等語甚明（見本院卷第68、69頁準備程序筆錄
    ）。是該鐵皮屋並非新莊地藏庵之附屬建物，而係獨立於新
    莊地藏庵以外之建物，乃堪認定。按房屋門牌之編釘，原則
    上係以一戶一號為原則，此參臺北縣政府辦理道路命名及門
    牌編釘作業要點第3 點規定自明。核系爭新莊市○○路84號
    即新莊地藏庵所在乙節，乃為兩造所不爭（見本院卷第68頁
    準備程序筆錄），且上開鐵皮屋不但獨立於新莊地藏庵建物
    本體，且非系爭臺北縣新莊市○○路84號範圍乙節，復經新
    莊地藏庵負責人蔣明智於上述訪查中陳稱明確；依原告上述
    有關系爭鐵皮屋於78年修建乙情，是縱其提出臺灣電力公司
    北西區營業處97年3 月3 日北西費核代字第A9701201號書函
    ，記載依該公司現存電腦查詢檔（按原始憑證業經銷燬，無
    法發給用電證明），原告曾於69年間申請用電，登載用電地
    址為臺北縣新莊市○○路84號等文（見本院卷第54頁），亦
    無從認該鐵皮屋係屬系爭於43年間即初編門牌之範圍。此外
    復查無其他證據，足認該鐵皮屋屬於中正路84號門牌之一部
    分，故原告上開主張，自無可採。遑論由上述新莊地藏庵檢
    附之照片顯示，上開鐵皮屋第1 間係經原告營業使用、第2
    、3 間則係供儲藏室、倉庫使用，並未見原告有何居住之跡
    象，是縱該鐵皮屋在系爭門牌範圍內，亦無得為有利原告之
    論據，爰併此敘明。
五、綜上所述，原告之主張均無可採。被告催告原告辦理遷徙登
    記，並無不合；訴願決定予以維持，亦無違誤。原告猶執前
    詞，訴請撤銷，為無理由，應予駁回。
六、本件事證已臻明確，兩造其餘攻擊防禦方法經本院審酌後，
    核與本件判決結果均不生影響，故不再逐項論述，附敘明之
    。
七、據上論結，原告之訴為無理由，爰依行政訴訟法第98條第1
    項前段，判決如主文。
中    華    民    國    99    年    12    月    23    日
                    臺北高等行政法院第三庭
                              審判長法  官  蕭惠芳
                                    法  官  劉穎怡
                                    法  官  林玫君
上為正本係照原本作成。
如不服本判決，應於送達後20日內向本院提出上訴狀並表明上訴
理由，如於本判決宣示後送達前提起上訴者，應於判決送達後20
日內補提上訴理由書（須按他造人數附繕本）。
中    華    民    國    99    年    12    月    23    日
                                    書記官  黃玉鈴

司法院資訊處製作；財團法人民間司法改革基金會備份。
